【裁判字號】    95,交上易,78
【裁判日期】    950627
【裁判案由】    過失致死
【裁判全文】
臺灣高等法院刑事判決                95年度交上易字第78號
上  訴  人
即  被  告  甲○○
選任辯護人  黃德財律師
上列上訴人因過失致死案件，不服臺灣桃園地方法院94年度交易
字第317號，中華民國95年1月25日第一審判決（起訴案號：臺灣
桃園地方法院檢察署94年度偵字第1709號），提起上訴，本院判
決如下：
    主  文
原判決撤銷。
甲○○因過失致人於死，處有期徒刑月，如易科罰金，以佰元
折算壹日。
    事  實
一、甲○○於數年前遭吊銷駕駛執照後即未再領有合法之駕駛執
    照，仍於民國93年1月21 日凌晨（夜間）雨天，駕駛車牌AK
    ─1659號自用小客車（下稱A 車）沿國道三號高速公路彎道
    無照明路段由南往北行駛。於同日凌晨4 時許，行經桃園縣
    大溪鎮○○道三號高速公路北向56公里又549 公尺處，甲○
    ○所駕駛之車此時因遭遇不明事故致車輛機件故障、電源系
    統損壞無法顯示燈光、無法繼續行駛而逆向停於高速公路內
    側車道後，本應注意汽車行駛於高速公路途中，因機件故障
    或緊急情況無法繼續行駛，亦無法滑離車道時，待援期間除
    顯示閃光警示燈外，並在故障車輛後方50至100公尺處設置
    車輛故障標誌警示之，如汽車無法滑離車道時，仍應依據待
    援期間之規定辦理。而依當時情形，又無不能注意之情事，
    竟疏於注意，於車輛因不詳原因無法繼續行駛時，未即時排
    除駛離，且未在故障車輛後方50至100公尺處設置車輛故障
    標誌警告後方來車，而停放在內側車道，適有林文良駕駛車
    牌3P─6320號自用小客車（下稱B車）行經上揭彎道路段時
    ，路面因先前下雨而濕滑，無照明設施、能見度低，其亦應
    注意時速應低於40公里減速慢行，竟疏未注意仍以時速100
    公里行駛且未充分注意車前狀況及前方動態超速行駛，致其
    於突見甲○○之車停於車道中而閃避不及，向右變換車道之
    際，其車左前車頭與甲○○之車擦撞後滑行至前方約一百多
    公尺之路肩停放（此部分與黃騰輝死亡事故無關），不久又
    有黃騰輝駕駛車牌6B─686號營業用小客車（下稱C車）亦沿
    上揭路段行駛於內側車道至上開路況地點，亦疏未注意其時
    速應低於40公里減速慢行，且未充分注意車前狀況及前方動
    態，遇狀況未採安全措施，突見前方甲○○之車而閃避不及
    ，追撞甲○○之車後往前滑行約1百公尺而停於內側車道，
    黃騰輝肇事後竟疏未注意依規定迅速離開，走至路肩安全處
    等待救援，而仍站立停留於A車與C車之間（即內側車道）打
    電話，且未顧及自身安全及未設置警告標誌，於該處打電話
    聯絡救援。數分鐘後，此時又有張祥威（檢察官另以94年度
    核退偵字第13號為不起訴處分）駕駛車牌UJ─4641號自用小
    客車（下稱D車）亦沿同方向行駛於內側車道至上開路況地
    點，亦應注意其時速應低於40公里減速慢行，竟疏未注意仍
    以時速100公里超速行駛，且未充分注意車前狀況及前方動
    態，遇狀況未採安全措施，而突見甲○○之車停於前方之內
    側車道上，張祥威因閃避失當乃向右猛打方向盤擦撞A車導
    致自己之車輛失控翻車，於翻覆後往前滑行至國道三號高速
    公路北向56公里又450公尺（起訴書誤載為300公尺）處，先
    撞擊站於內側車道與路間之間的黃騰輝，再撞及黃騰輝停在
    車道上之營業用小客車後始停下，站立於車旁之黃騰輝遭失
    控翻覆之張祥威之車撞擊而受有頭、胸、腹部鈍挫傷併內出
    血，因出血性休克經送醫急救不治死亡，國道公路警察局第
    六警察隊警員高泰章接獲通報，前往事故現場處理，甲○○
    當場承認為駕駛者，而接受裁判。
二、案經黃騰輝之子乙○○告訴暨臺灣桃園地方法院檢察署檢察
    官簽分偵查起訴。
    理  由
一、訊據被告甲○○坦承於上揭時、地駕駛自用小客車，因遭遇
    不明事故致車輛無法繼續行駛而停於高速公路內側車道後，
    未立即以燈光、標誌採取警示等必要安全措施，遭後方來車
    連續追撞等情不諱，惟矢口否認有何過失致人於死之犯行，
    辯稱：車禍事故發生當時伊駕駛之A 車被大貨車在外側車道
    擦撞到中央分隔島以後，因為駕駛座的門已經沒有辦法打開
    ，所以伊從副駕駛座的門踹開，下車以後伊有開A 車行李箱
    ，但是打不開，因為已經被大貨車先撞過了，所以後行李箱
    打不開，伊就嘗試想打開右後車門，因打開右後車門後把後
    面座椅翻開，就可以拿到警示三角架了，但右後車門還沒有
    打開前，發現林文良的車子已經接近了，就滾到分隔島中的
    花叢裡，然後聽到碰了一聲，沒過多久又聽到碰了一聲，然
    後就站起來，看到伊車車頭已經完全轉向了朝南方向，看到
    林文良的車子已經停在路肩了，看到死者的計程車停在馬路
    中間線，然後伊就跑到路邊，跑了約2、3百公尺去打報案電
    話，打完電話回來以後就站在伊車子旁邊的分隔島上有揮動
    外套，伊看到黃騰輝在打手機，還揮手跟黃騰輝示意不要打
    ，但黃騰輝沒有看到，然後就看到張祥威的車子開過來，並
    未擦撞到伊的A車，而直接撞到黃騰輝駕駛的C車及黃騰輝，
    被害人黃騰輝的死亡是張祥威造成的，與伊無關云云。被告
    選任辯護人亦辯稱：以被告於車禍發生後，根本無法放置故
    障標示警示後方來車，被告對於本件事故之發生，實無期待
    可能性，而張祥威供稱因閃避被告之A車不及而擦撞被告之A
    車，並於車輛翻覆後撞擊被害人黃騰輝云云，應不足採信，
    而被害人黃騰輝擦撞被告之A 車後，不但未設置車輛故障標
    誌，更無視於高速公路往來車流而站立於其C 車停放之車道
    上，致遭張祥威駕駛之D 車撞及，此與被告有無設置車輛故
    障標誌無關云云。
二、惟查：
(一)被告甲○○於數年前遭吊銷駕駛執照後即未再領有合法之駕
    駛執照等情，業據被告自承不諱，並有承辦檢察官查詢之證
    號查詢汽車駕駛人之資料1 紙（見94年度偵字第1709號偵查
    卷第16 頁）在卷可稽。而被告仍於93年1月21日凌晨（夜間
    ）雨天，駕駛A 車沿國道三號高速公路由南往北行駛。於同
    日凌晨4時許，行經桃園縣大溪鎮○○道三號高速公路北向5
    6公里又549公尺處，被告甲○○所駕之車此時因遭遇不明事
    故致車輛機件故障、電源系統損壞無法顯示燈光、無法繼續
    行駛而逆向停於高速公路內側車道後，未即時排除駛離，且
    未採取任何警告後方來車措施，而停放在內側車道，致使先
    有林文良駕駛B 車行經該處突見被告甲○○之車停於車道中
    而閃避不及，向右變換車道之際，其車左前車頭與甲○○之
    車擦撞後滑行至前方約1 百多公尺之路肩停放，不久又有黃
    騰輝駕駛之C 車行駛該路段於內側車道至上開地點，突見前
    方被告甲○○之車斜停於車道而閃避不及，追撞甲○○之車
    後往前滑行約1 百公尺而停於內側車道，黃騰輝下車後停留
    於內側車道其車附近打電話聯絡救援。數分鐘後，此時又有
    張祥威D 車，亦沿同方向行駛於內側車道至上開地點，突見
    被告甲○○之車停於前方約20公尺之內側車道上，張祥威無
    法及時煞停閃避，張祥威乃向右猛打方向盤，未料卻造成自
    己之車輛失控翻覆後往前滑行至國道三號高速公路北向56公
    里又450 公尺處，撞及黃騰輝停在車道上之營業用小客車及
    黃騰輝後始停下等情，業據被告自承不諱，並經證人林文良
    、黃珮娜、張祥威證述明確，且肇事路況係屬夜間、雨天、
    彎道、沒有路燈、無照明設施、視線不佳，業據被告及證人
    林文良、張祥威、黃珮娜等人分別於警詢、原審偵審中供述
    、證述明確（見93年度相字第212號卷、原審94年11月1日、
    94年12月7日審判筆錄），且有道路交通事故調查報告表1紙
    、車損暨現場照片18張、桃園縣政府警察局刑事警察隊鑑識
    組勘查報告暨車損照片60張附卷可稽。另被害人黃騰輝係因
    本件車禍造成頭、胸、腹部鈍挫傷併內出血，出血性休克而
    死亡之事實，亦經臺灣桃園地方法院檢察署檢察官督同法醫
    相驗被害人屍體確認無訛，此有相驗屍體證明書、驗斷書、
    勘驗筆錄各1 份及相驗照片附卷足憑。被告雖辯稱，車禍事
    故發生前，當時伊駕駛之A 車被大貨車在外側車道擦撞到中
    央分隔島云云，惟依照道路交通事故現場圖所示，在A 車停
    放位置後方，並無任何散落物，且被告稱A 車是被大貨車撞
    到A車的左後側，被告駕駛之A車的車體竟然可以向左彎撞及
    中央分隔島，此顯不合常理，是被告辯稱被大貨車撞到顯然
    不可採。從而被告駕駛之A 車會撞到國道三號高速公路中央
    分隔島，僅能認定遭遇不明事故致車輛無法繼續行駛而停於
    高速公路內側車道。
(二)又臺灣桃園地方法院檢察署檢察官於93年2月17 日前往國道
    高速公路龍潭分隊停車場勘驗，諭請桃園縣警察局刑事警察
    隊就上開車輛車損位置測量拍照後，並製作鑑識報告結果：
    「1.A車（甲○○駕駛，車號AK-1659號自小客車）A5（左前
    翼子板、駕駛座左側車門）受外力撞擊，撞擊點距地面高度
    約52cm，與B車（林文良駕駛，車號3P-6320箱型車）B1（左
    前車頭）撞擊點距地面高度約52cm，距離地面之距離相似。
    2.A車（甲○○駕駛，車號AK-1659號自小客車）A3撞擊點（
    左前翼子板，在左前輪前方）上有轉印之黃漆，距地面高度
    約45 cm，A車A4（左前翼子板，在左前輪後方）車身上亦有
    轉印之黃漆，距地面高度約80 cm；C車（黃騰輝駕駛，車號
    6B-686營小客車）C2（左前車頭）車身遭碰撞毀損，撞擊點
    距地面高度約43 cm，研判A車與C車有發生碰撞。3.D車（張
    祥威駕駛，UJ-4641 號自小客車）D3（左後翼子板）車身有
    明顯刮擦痕，D2（車頭、引擎蓋）上有刮擦痕，研判D 車翻
    覆。4.C8左後大燈旁有一撞擊點，其撞擊點距離地面高度約
    55cm，因D車（張祥威駕駛，車號UJ-4641號自小客車）打滑
    翻覆，其D7（右後側方）撞擊點距離車頂蓋距離約58cm之高
    度相似，且C車（黃騰輝駕駛，車號6B-686 號營小客車）C6
    行李箱蓋內發現由D車遭撞擊碰撞脫落之大燈碎片，研判C車
    與D 車有發生碰撞。」等語，有上開臺灣桃園地方法院檢察
    署勘驗筆錄、桃園縣警察局刑事警察隊勘查報告各1 份附卷
    可稽（見93年度相字第212 號相驗卷宗第53頁、第55至85頁
    ）。足以證明林文良駕駛之B車擦撞被告之A車左前翼子板、
    駕駛座左側車門，而被害人黃騰輝駕駛之C 車左前車頭擦撞
    被告A車左前翼子板、左前輪後方之車身，張祥威駕駛之D車
    打滑翻覆，D車右後側撞擊被害人黃騰輝C車左後大燈等情。
    另依道路交通事故現場圖所示，被告駕駛之A 車當是係停放
    國道三號高速公路北向56公里又549公尺處，而A車之車頭則
    朝南之方向，雖被告供稱駕駛之A 車係直接撞及中央分隔島
    ，車子橫停在高速公路內側車道上云云，惟觀之A 車停放處
    之中央分隔島，並無遭車輛直接撞擊之痕跡，是被告上開供
    述顯與現場跡證不符，故不足採信。辯護人雖舉臺灣省桃園
    區車輛行車事故鑑定委員會函，認定張祥威駕駛之D 車係撞
    擊被害人C 車後始翻覆，認張祥威供稱於車輛翻覆後始撞擊
    被害人黃騰輝，應不足採信云云。惟參照道路交通事故現場
    圖張祥威駕駛之D車經過被告之A車後，往前在約國道高速公
    路北向約56.5公里處往北約有55公尺之擦地痕跡，然後就產
    生散落物，散落物往西南約9 公尺處有血跡，翻車點之位置
    距離56.5公里往北12.4公尺，係在血跡處之南向等情以觀，
    可證上開勘查報告認定張祥威駕駛之D車打滑翻覆後，D車右
    後側撞擊被害人黃騰輝C 車左後大燈較為可採。而臺灣省桃
    園區車輛行車事故鑑定委員會僅依據現場圖、車損照片及A
    、B、D 車駕駛人之警詢、偵訊筆錄，認定張祥威駕駛之D車
    係撞擊被害人C 車後始翻覆一節，尚與前開現場跡證及勘查
    報告4.所述不相符合，故委無足採，從而辯護人以前詞為被
    告辯護，亦不足採信。
(三)又被告於警詢中供稱：伊行經肇事事故路段，將A 車方向盤
    往左打，致使A 車撞上護欄，伊趕快下車指揮，但馬上就被
    後方行駛而來之B車追撞，又隨後被計程車C車追撞云云。惟
    依照上述勘查報告所示，係林文良駕駛之B車擦撞被告之A車
    左前翼子板、駕駛座左側車門，而被害人黃騰輝駕駛之C 車
    左前車頭擦撞被告A 車左前翼子板、左前輪後方之車身，又
    觀之車禍現場照片（見93年度相字第212號相驗卷宗第28、2
    9頁），被告下車後A 車旋遭B、C車擦撞，致使A車右側緊貼
    中央分隔島護欄，則被告顯無法打開右後側車門，顯見被告
    駕駛之A 車左側駕駛座車門應係事後遭B、C車碰撞後，始因
    遭撞毀無法開啟，在A車未遭B、C車碰撞前，A車之駕駛車門
    應處於得開啟之狀態，而依相驗卷第58頁A車照片顯示A車之
    後行李箱未變形，應可開啟，拿出警告標誌，是被告於原審
    辯稱：當時因為駕駛座的門已經沒有辦法打開，所以伊從副
    駕駛座的門踹開云云，尚與事實不相符合，顯不足採。而當
    時被告亦可從A車後行李箱拿出三角警示標誌放置其車後50
    至100 公尺以為警示標誌，亦甚明確。又被告辯稱：伊駕駛
    之A 車被B、C車撞擊後，伊有跑到路肩，跑了約2、3百公尺
    去打報案電話云云，惟被告於警詢中供稱，是他車駕駛報案
    ，伊沒有報案等語（見同上偵查卷第5 頁），於檢察官偵訊
    時供稱：事故發生後伊沒有打電話，伊當時很緊張，又不敢
    離開現場等語（見同上偵查卷第102 頁），是被告前開辯解
    ，亦屬事後卸責之詞，委無足採。被告又辯稱：伊去打緊急
    電話回來後，在伊A 車子旁邊中央分隔島的水泥槽上有揮動
    外套云云，惟被告僅在A車旁揮動外套，而不在A車之南方適
    當的距離揮動外套，好讓事故現場後方來車能有充裕時間反
    應，縱如被告所述有在A 車子旁邊揮動外套，如此揮動外套
    如何能產生效果，非無疑問？況且被告於同日原審審判時供
    稱，回來以後沒有幾秒鐘救護車就來了，救護車就停在伊車
    子旁邊，伊揮動外套的時間沒多久，當時伊真的沒有考慮這
    麼多等語，可知被告所述在A車旁揮動其外套之時間，係在D
    車撞擊C 車後，亦即車禍事故發生後之事，要難以此作為被
    告有利之認定。綜上所述，足以證明被告駕駛之A 車，行經
    上開路段因遭遇不明事故致車輛機件故障無法繼續行駛而逆
    向停於高速公路內側車道後，尚有避免後車碰撞之充裕時間
    ，而未加以避免，並未在車道位置後方50至1 百公尺處之同
    車道上擺設警示標誌或為任何動作，或為其他有效阻止後方
    來車碰撞A車之措施至明。再者，被告駕駛之A車逆向停放在
    上開路段遭遇林文良駕駛B 車搭載黃珮娜擦撞起至張祥威駕
    駛D車見被告甲○○之車停於前方約20 公尺之內側車道上，
    張祥威乃向右猛打方向盤，造成車輛失控翻覆後往前滑行至
    國道三號高速公路北向56公里又450 公尺處，撞及黃騰輝與
    黃騰輝停在車道上之營業用自小客車C 車止之時間，證人黃
    珮娜於檢察官偵訊時證稱，從伊搭乘之B車發生車禍到D車撞
    到C車，共約經過15 分鐘等語（見94年度偵字第1709號偵查
    卷第6 頁），而被告於檢察官偵訊時供稱，從伊發生事故到
    黃騰輝C車被張祥威D車撞到，前後不到10分鐘等語，不論是
    證人黃珮娜證述抑或被告供述車禍發生之時間，至少約有10
    分鐘之時間，被告應有充裕之時間，可以開啟行李箱取出警
    示標誌，或以衣物伸出車外搖晃等為警示行為，以避免後車
    追撞悲劇之發生，被告有避免之可能，而未加以避免，其未
    在車道位置後方50至1 百公尺處之同車道上擺設警示標誌或
    為任何動作，或為其他有效阻止後方來車碰撞A 車之措施，
    以免碰撞停放在內側車道之A 車。是選任辯護人以被告於車
    禍發生後，根本無法放置故障標示警示後方來車，被告對於
    本件事故之發生，實無期待可能性云云，尚無足採。
(四)按道路交通安全規則第93條第1項第2款：「行經彎道、……
    ，或因雨霧致視線不清或道路發生臨時障礙時，均應減速慢
    行，作隨時停車之準備。」、第94條第3項：「汽車行駛時
    ，駕駛人應注意車前狀況及兩車併行之間隔，並隨時採取必
    要之安全措施。」、高速公路交通管制規則第5條第1項：「
    汽車行駛高速公路應依速限標誌指示。但遇有濃霧、濃煙、
    強風、大雨或其他特殊狀況，致能見度甚低時，其時速應低
    於四十公里或暫停路肩，並顯示危險警告燈。」、第14條第
    1項：「汽車在行駛途中，因機件故障或其他緊急情況無法
    繼續行駛時，應滑離車道，在路肩上停車待援。滑離車道時
    ，應先顯示方向燈逐漸減速駛進路肩，車身或所載貨物突出
    部分，須全部離開車道。待援期間除顯示閃光警示燈外，並
    在故障車輛後方50公尺至100公尺處設置車輛故障標誌警示
    之。」細繹其旨並參酌同規則第28條第1項第1款「高速公路
    之交通事故，須在事故現場後方約一百公尺處，豎立明顯標
    誌」之規定，亦在防範事故車輛停放位置之後方來車發生追
    撞之危險。換言之，高速公路交通管制規則之相關規定，顯
    寓有在高速公路上停放之故障或事故車輛對何處之來車構成
    行車危險時，駕駛人即負有在該處後方設置警示措施義務之
    意。本件張祥威駕駛D 車，係行駛在國道高速公路亦沿同方
    向行駛於內側車道至上開路況地點，依上開規定應注意其時
    速應低於40 公里減速慢行，竟疏未注意仍以時速100公里超
    速行駛，且未充分注意車前狀況及前方動態，遇狀況未採安
    全措施，見被告之A 車停放在內側車道，並未在事故車道位
    置後方50至1 百公尺處之同車道上擺設警示標誌或為任何動
    作，或為其他有效阻止後方來車碰撞A 車之措施，張祥威因
    閃避失當乃向右猛打方向盤擦撞A 車導致自己之車輛失控翻
    車，於翻覆後往前滑行至國道三號高速公路北向56公里又45
    0 公尺處，先撞擊站於內側車道與路間之間的黃騰輝，再撞
    及黃騰輝停在車道上之營業用小客車後始停下，站立於車旁
    之黃騰輝因遭失控翻覆之張祥威之車撞擊而送醫急救不治死
    亡。從而，被告甲○○所駕駛之車因遭遇不明事故致車輛機
    件故障無法繼續行駛而逆向停於高速公路內側車道後，尚有
    充裕時間避免後車追撞之可能，竟未為上開所述之擺設警示
    標誌等之應變措施，或警告滯留於車道之黃騰輝趕快遠離事
    故現場，被告又係一經常行駛高速公路之人，應有能力為該
    應變措施，依照當時情形，被告尚有足夠之時間避免事故再
    度發生之可能，應注意，能注意，卻疏未注意採取應有之作
    為，其有過失甚明。被害人黃騰輝駕駛C車擦撞被告A車後停
    在高速公路內，依照高速公路交通管制規則第17條第1項第1
    款規定，行人不得進入高速公路，是被害人黃騰輝發生車禍
    後即應迅速離開走至路肩安全處，等待救援，且依當時情形
    ，尚無使之不能注意應行走至路肩安全處之情形，即非不能
    注意，竟疏於注意及此而站於高速公路車道內遭撞斃，自屬
    與有過失。惟被告既有前述避免危害發生之可能而未加以避
    免之過失，且被告之過失與被害人黃騰輝死亡之結果間具有
    相當因果關係，縱被害人亦有過失，仍無解於被告之過失罪
    責。又本件黃騰輝所駕駛之C 車，係停於事故現場之北，而
    被告所駕駛之A車停放於被害人黃騰輝C車之南方，已如前述
    ；就此而言，則本案被告甲○○所停放之A 車本身依現場情
    景以觀，應即為「警告標的物」，而非被害人黃騰輝所停放
    之C車至明。故被害人黃騰輝擦撞被告A車後，因A 車未設置
    三角警示標誌或為其他警示行動，以致事後又遭張祥威所駕
    駛之D 車撞及，致生被害人黃騰輝死亡之結果，則被害人之
    死亡與被告有無依前述規定為必要之措施顯具有相當因果關
    係，是被告原審選任辯護人辯稱：被害人黃騰輝擦撞被告之
    A車後，未設置車輛故障標誌，致遭張祥威駕駛之D車撞及，
    此與被告有無設置車輛故障標誌無關云云，尚無足採。且本
    件肇事責任經送鑑定結果，臺灣省桃園縣區車輛行車事故鑑
    定委員會分析略以：一、甲○○警訊稱：「我行駛外側車道
    被不明車輛碰撞，車子往外偏，我向左打撞上內側護欄，再
    被林文良小自客車及黃騰輝營小客車撞上」檢訊稱：「我車
    被中間車道的不明車擦到左側失控撞向分隔島，車頭本向著
    分隔島，林文良廂型車撞我車尾使我變成逆向，黃騰輝營小
    客車又跟著撞我車，張祥威小自客車向右閃也失控撞上黃騰
    輝營小客車左後角翻覆…」又張祥威警訊稱：「我發現甲○
    ○小客車停在內側車道，左側擦到范車失控翻車在地上滑行
    很久，接著撞到黃騰輝營小客車而停止…」檢訊稱：「見一
    台車停住，我左保桿擦到…」二、據上各人證詞尚有出入，
    實情如何仍有待詳查，另警繪現場圖內肇事經過摘要指出：
    黃騰輝營小客車於左前車頭擦撞到甲○○左側車身後停跨在
    中線及內側車道間，經比對現場擦刮地痕及翻覆點等確認屬
    實，亦即張祥威小客車碰撞黃騰輝車翻覆後向前滑行近六十
    公尺遠。三、除以上能予確認外，本案肇事現場長度約一九
    六公尺，又因夜間下雨且各車車損均稀爛難辨，又於北向
    56.6公尺處中間車道之左斜煞刮痕跡長五十六公尺無法確認
    是否為不明車輛與甲○○車碰撞所遺留，而翻覆之張祥威是
    否先撞到正在打電話的黃騰輝再撞到黃騰輝營小客車而停止
    ，或黃騰輝根本未打電話，相關佐證資料及證詞均難以確定
    ，故無法據以判斷。臺灣省車輛行車事故覆議鑑定委員會覆
    議意見書略以：肇事分析：依本案各當事人之警、檢訊筆錄
    所述過程，且范君駕車於第一次被不明車碰撞後再撞上內側
    護欄即已下車之行為及各車停翻於現場相關位置與受損情形
    等資料研析，本會宜分四階段：第一階段（甲○○）部分，
    范君駕車行經肇事地之外側車道，遭不明車撞及，致失控撞
    及內側分隔島後逆向停於內側車道肇事。第二階段（林文良
    、甲○○）部分：(一)林君駕車行經距肇事地前方約四、五個
    車身處已發現有一黑色物體（警訊筆錄），因疏未充分注意
    車前狀況（前有大燈照射），及早採取安全措施，致臨危煞
    避不及撞擊范車肇事。(二)范君駕車於第一階段肇事後逆向停
    於內側車道，未設置夜間警告標誌，影響行車安全，致讓駛
    經之駕駛者，無法及早預見而被撞，為肇事次因。第三階段
    （黃騰輝、甲○○）部分：(一)黃君駕車行經肇事地，因疏未
    充分注意車前狀況（前有大燈照射），致臨危遇有狀況，煞
    避不及，撞及范車肇事。(二)范君駕車於第一階段肇事後逆向
    停於內側車道，未設置夜間警告標誌，影響行車安全，致讓
    駛經之駕駛者無法及早預見而被撞，為肇事次因。第四階段
    （張祥威、黃騰輝、甲○○）部分：范車已先自行撞及內側
    護欄後再被林、黃二車撞及，以致受損嚴重，且被黃車撞及
    後之最後停車位置佔用內車道路幅不詳，黃騰輝撞及范車肇
    事後下車所站立位置不詳，張祥威對肇事過程陳述不明確，
    跡證不全，故本階段未便遽予覆議。覆議意見認定：第一階
    段，甲○○駕駛自小客車，被不明車撞及後停於內側車道，
    為肇事原因。第二階段：一、林文良駕駛自小客貨車，未注
    意車前狀況，為肇事主因。二、甲○○駕駛自小客車，肇事
    後未設置警告標誌，影響夜間行車安全，為肇事次因。第三
    階段：一、黃騰輝駕駛營小客車，未注意車前狀況，為肇事
    主因。二、甲○○駕駛自小客車，肇事後未設置警告標誌，
    影響夜間行車安全，為肇事次因。第四階段：張祥威、黃騰
    輝、甲○○部分：范車已先自行撞及內側護欄後再被林、黃
    二車撞及，以致受損嚴重，且被黃車撞及後之最後停車位置
    佔用內車道路幅不詳，黃騰輝撞及范車肇事後下車所站立位
    置不詳，張祥威對肇事過程陳述不明確，跡證不全，故本階
    段未便遽予覆議。中華車輛交通事故鑑定技術研究學會（以
    下稱中華交通事故鑑定學會）之鑑定分析略以：一、路況分
    析：彎路、雨天、夜間、無照明路段、速限110公里/小時
    。道安規則第93條第1項第2款（該鑑定函誤為第93條第4
    款），行經彎道…，雨天，…道路障礙等均應減速慢行。二
    、駕駛行為：筆錄范車A 車：直行，行駛外側車道，遭不
    明中型貨車擦撞其左後側，失控向左失滑，撞擊內側護欄而
    逆向停車。（此時車頭與護欄擦撞，車內電源系統，有可能
    斷電造成整車無燈光之可能）如示意圖。林車B 車：時速
    100 KM/H，行經內側車道，發現黑色物體閃避不及，左前車
    頭與其對撞而滑行至外車道。黃車C 車：（死亡）依據警
    繪圖以及車損分析，其行駛內車道，遇狀況閃避不及而擦撞
    ，已事故在先之范車，而斜停於內側車道。其本人下車後，
    在車後內側車道，打行動電話，並與林車之乘客黃珮娜筆錄
    （卷43頁）稱黃員跟他說話，…。約走了十步左右，又聽到
    碰一聲，發現被D車（張車）再擦撞。張車D車：行駛內側
    車道，時速100KM/H，遇見范車（A車）向右閃避，因距離近
    ，閃不過。張車左側擦到A 車車尾失控翻車，滑行很久撞到
    黃車（C 車）才停下來。三、肇因分析：第一階段：同意
    覆議會鑑定意見所述。第二階段：1.林文良駕駛小客車，
    雨天夜間，無照明路段，行經彎道，未減速，未充分注意車
    前狀況，遇狀況，未採安全措施為肇事主因。2.甲○○駕駛
    小客車，肇事後，未設立警告標誌，影響夜間行車安全為肇
    事次因。3.依相驗卷58頁A 車（該鑑定函誤為AC）照片顯示
    ，范車之後行李箱未變形，應可開啟，拿出警告標誌。4.范
    車失控撞護欄後，逆向停於內側車道，其電源系統有可能破
    壞，無法顯示燈光，林車稱只看到黑色物體。第三階段：
    1.黃騰輝駕駛小客車，雨天夜間，無照明路段，行經彎道，
    未減速，未充分注意車前狀況，遇狀況未採安全措施擦撞已
    肇事在前之范車（A）為肇事主因。2. 甲○○駕駛小客車，
    肇事後，未設立警告標誌，影響夜間行車安全與本事故有因
    果關係。3.此路段，林車（B）已肇事在前，停於距范車100
    公尺外，有車燈，且林先生稱有打閃光黃燈。此燈黃車應可
    預見。4. 甲○○（A）被二次擦撞，電源系統已損壞，林車
    （B）（該鑑定函誤為C）閃光黃燈已開啟，黃車若依規定減
    速，應有反應時間。第四階段：1.張祥威：雨天夜間，無
    照明路段，行經彎道，未減速，未充分注意車前狀況，遇狀
    況未採安全措施，閃避失當，擦撞范車失控翻車，先撞擊站
    於內側車道與路間之間的黃員，再撞擊黃車而停止為肇事主
    因。2.黃騰輝：肇事後下車打電話，並與林車乘客黃珮娜對
    話，站立於范車A與黃車C之間，未設警告標誌（經詢問，現
    場，無遺留警告立牌）未顧及自身安全，又在打電話，距張
    車D（該鑑定函誤為C）撞范車A 約數分鐘之久，因與本路段
    被撞有因果關係。3.甲○○，若在第一階段後採取安全措施
    ，或許能避免二、三階段之發生，應與第四階段有因果關係
    。四、本件肇事因素：本路段肇事時，屬夜間、彎道、雨
    天、無照明路段，所有駕駛人均應減速，充分注意前方動態
    。（ABCD車均未減速）。高速公路交通管制規則第五條，
    汽車行駛高速公路遇濃霧…大雨或特殊狀況，能見度低（無
    照明）其時速應低於40公里或暫停路肩。（ABCD車均超速）
    。雖范車未設置警告標誌，但各車皆有車燈，其有效照射
    距離均在100公尺之內，若依規定減速慢行，BCD車均有反應
    時間與距離（事故應可避免）。道安規則第93條第1項第2
    款（該鑑定函誤為第93條第4 款）亦有相關規定。第三階
    段、第四階段，林車B車、黃車C車均有燈光，如照片。因此
    范車之肇事因素相對降低，應列因果關係較為合理。范員
    稱其有在肇事後，揮手示警，但林車B、張車D，林車乘客黃
    女皆未提及，因此無法列入肇事因素考慮之。分別有臺灣省
    桃園縣區車輛行車事故鑑定委員會函、臺灣省車輛行車事故
    覆議鑑定委員會覆議意見書、中華車輛交通事故鑑定技術研
    究學會函附卷可稽。以上諸鑑定，因中華交通事故鑑定學會
    之鑑定已就相關肇事因素予以審酌在內，自應以該鑑定學會
    之鑑定為可採。依該鑑定結果觀之，顯見林文良、黃騰輝、
    張祥威所駕駛之BCD 車均有上開之交通違規，惟林文良所駕
    駛之B 車與黃騰輝死亡結果無關，應僅屬交通違規而已；而
    黃騰輝、張祥威之上述交通違規過失顯與黃騰輝之死亡結果
    具有因果關係，惟被告之過失刑責亦不能因此而解免。至檢
    察官雖認張祥威罪嫌不足，對之為不起訴處分，顯不影響本
    院對本件肇事責任之認定，併此敘明。
(五)綜上所述，被告上開否認過失之辯解，顯屬諉卸刑責之詞，
    應不足採。被告之上揭罪證明確，犯行洵堪認定。
三、核被告所為，係犯刑法第276 條第1 項之過失致人於死罪。
    被告係無照駕駛，業據其供述在卷，其因無照駕駛因而致人
    死亡，應依道路交通管理處罰條例第86條第1 項規定，依法
    加重其刑。被告於肇事後留於現場，於據報前往現場之警員
    尚未查知何人為駕車肇事之人前，即向到場之警員自承駕車
    肇事，並接受裁判等情，有國道高速公路警察隊交通事故肇
    事人是否自首情形紀錄1紙在卷可稽（見93年度相字第212號
    相驗卷宗第8頁），與刑法第62 條自首之規定相符，應依法
    減輕其刑，並先加後減之。原審據以論科，被告上訴意旨仍
    執前詞否認有過失之辯解，指摘原判決不當，固無可取。惟
    原判決認定林文良、黃騰輝、張祥威均無何期待可能性能注
    意A 車停放於高速公路內側快車道，而認定林文良、黃騰輝
    及張祥威並無疏未注意車前狀況，及並無積極證據證明張祥
    威於駕車時有何超速等違反交通規則之事證，認張祥威並無
    過失犯行，依上所述自有未合。原判決既有可議，自應由本
    院將原判決撤銷予以改判。爰審酌被告駕駛之A 車因不明事
    故停放地點為高速疾駛之國道高速公路內側車道，原應注意
    其他用路人、車之安全，採取防範事故發生之措施，竟未盡
    必要注意義務，致本件車禍肇事，與黃騰輝、張祥威對本件
    車禍之發生亦均與有過失，及被告肇事後迄未與被害人家屬
    達成和解之態度等一切情狀，量處如主文所示之刑，並諭知
    易科罰金之折算標準，以示懲儆。
據上論斷，應依刑事訴訟法第369條第1項前段、第364條、第299
條第1項前段，道路交通管理處罰條例第86條第1項，刑法第276
條第1項、第62條前段、第41條第1項前段，罰金罰鍰提高標準條
例第1條前段、第2條，判決如主文。
本案經檢察官張啟彬到庭執行職務。
中    華    民    國    95    年    6     月    27    日
                    刑事第三庭  審判長法  官  許國宏
                                      法  官  許增男
                                      法  官  楊貴志
以上正本證明與原本無異。
不得上訴。
                                      書記官  顧哲瑜
中    華    民    國    95    年    6     月    29    日
附錄：本案論罪科刑法條全文
道路交通管理處罰條例第86條
汽車駕駛人，無駕駛執照駕車、酒醉駕車、吸食毒品或迷幻藥駕
車、行駛人行道或行經行人穿越道不依規定讓行人優先通行，因
而致人受傷或死亡，依法應負刑事責任者，加重其刑至二分之一
。
汽車駕駛人，在快車道依規定駕車行駛，因行人或慢車不依規定
，擅自進入快車道，而致人受傷或死亡，依法應負刑事責任者，
減輕其刑。
中華民國刑法第276條（過失致死罪）
因過失致人於死者，處二年以下有期徒刑、拘役或二千元以下罰
金。
從事業務之人，因業務上之過失犯前項之罪者，處五年以下有期
徒刑或拘役，得併科三千元以下罰金。


司法院資訊處製作；財團法人民間司法改革基金會備份。
